高雄高等行政法院簡易判決　　　　　　　　　 九十三年度簡字第一八三號
　　原　　　告　甲○○
　　被　　　告　財政部高雄市國稅局
　　代　表　人　鄭宗典局長
右當事人間因綜合所得稅事件，原告不服財政部中華民國九十三年三月二十六日台財
訴字第０九三０００六八三二號訴願決定，提起行政訴訟。本院判決如左：
　　主  文
原告之訴駁回。
訴訟費用由原告負擔。
　　事實及理由
一、緣原告九十年度綜合所得稅結算申報，漏報本人及其配偶楊芳鏗營利、執行業務
    、薪資等所得計新台幣（以下同）二、五八八、六四五元，案經被告查獲，乃併
    課原告當年度綜合所得稅，核定綜合所得總額為六、九五九、五三二元，補徵稅
    額為七一四、三三四元，並就漏報應罰之所得二、五八二、二七四元，核定漏稅
    額六六九、六七五元，依所得稅法第一百十條第一項規定，處漏稅額０．二倍之
    罰鍰計一三三、九００元（計至百元止）。原告不服，申經復查，未獲變更，提
    起訴願，亦遭決定駁回，遂提起本件行政訴訟。原告起訴意旨略謂：（一）納稅
    義務人申報綜合所得稅係依據扣繳憑單，此為一般民眾所瞭解之稅法常識。至於
    促進產業升級條例第十六條所規定：「公司以其未分配盈餘增資供左列之用者，
    其股東因而取得之新發行記名股票，免予計入該股東當年度綜合所得額．．．．
    但此類股票轉讓、贈與或作為遺產分配時，面額部分應作為轉讓、贈與或作為分
    配時所屬年度之所得，申報課稅。至實際轉讓價格或贈與、遺產分配時之時價，
    如低於面額時，以實際轉讓價格或贈與、遺產分配之時價申報．．．。」以及有
    價證券集中保管帳簿劃撥作業辦法第十五條所規定：「參加人送存保管事業之有
    價證券，以參加人或其客戶本人所有，且非屬促進產業升級條例第十六條第十七
    條或中華民國七十九年底前施行之獎勵投資條第十三條之緩課股票者為限。」及
    財政部八十七年九月三日台財稅第八七一九六０八二八號函釋謂：「說明：二、
    公司股東取得符合促進產業升級條例第十六條、第十七條或原獎勵投資條例第十
    三條規定之新發行記名股票，如於取得後始不欲享受免予計當年度所得額課稅之
    獎勵（放棄緩課）或於取得後將是項股票送存臺灣證券集中保管股份有限公司集
    中保管時，應由股東併入放棄緩課年度或送存集中保管年度所得課徵所得稅。」
    均非一般人民能知悉，財政部引用上開規定作為駁回訴願之依據，似係「強迫」
    人民申報所得稅時，均須委託會計師申報，否則一般人民如何懂得申報？然財政
    部為何不去追究「扣繳單位」不開立「扣繳憑單」之責任，反而處罰原告漏報，
    實難令原告折服。（二）又財政部一再宣導，申報所得稅時，可以上網查詢資料
    。原告非但未接獲扣繳憑單，且於九十一年五月間，前往被告所屬鹽埕稽徵所辦
    理九十年度綜合所得稅結算申報時，亦請求被告派駐鹽埕稽徵所協助辦理綜合所
    得稅結算申報之職員上網查詢，亦無上開短漏報項目之扣繳資料。足證原告於申
    報所得稅時，已盡調查之能事，訴願決定卻稱：「稽徵機關提供個人所得資料，
    純屬基於便民服務之美意，供納稅義務人辦理綜合所得稅結算申報之參考，尚難
    據為法律效果之主張」等語，然政府建置網路，反而成為「誤導」百姓之工具，
    如何令百姓信服？甚且行政程序法第一百十九條規定：「受益人有下列各款情形
    之一者，其信賴不值得保護：一、以詐欺、脅迫或賄賂方法，使行政機關作成行
    政處分者。二、對重要事項提供不正確資料或為不完全陳述，致使行政關依該資
    料或陳述而作成行政處分者。三、明知行政處分違法或因重大過失而不知者。」
    而本件原告非但沒有接到扣繳憑單，而且申報時經被告之職員上網查詢亦無該資
    料，又無上開行政程序法第一百十九條所規定「信賴不值得保護」之情形，原告
    自可主張信賴網路查詢結果而申報，亦即應受到信賴原則的保護。（三）為了證
    明原告於辦理九十年度綜合所得稅結算申報時，尚無右開短漏報項目之扣繳資料
    ，原告於申請復查時，請被告向扣繳單位查詢右開短漏報項目之扣繳憑單，係何
    時寄發予原告？何時送交被告？被告何時上網？以明實情及責任歸屬。詎被告竟
    不予以查明，反而指稱「有其他查詢補發之管道」，惟所謂其他查詢補發之管道
    ，究屬何在，並未予說明，顯為卸責之詞，毫無足取，難令人甘服。原告以往從
    無短報、漏報綜合所得稅之紀錄，被告應有資料可循，倘被告願將裁罰倍數變更
    為０．０五倍，則原告願如數繳納。乃訴請判決撤銷訴願決定及原處分云云。被
    告答辯意旨略謂：（一）按「納稅義務人之配偶，及合於第十七條規定得申報減
    除扶養親屬免稅額之受扶養親屬，有前條各類所得者，應由納稅義務人合併報繳
    。」「納稅義務人應於每年五月一日起至五月三十一止，填具結算申報書，向該
    管稽徵機關，申報其上一年度內構成綜合所得總額或營利事業收入總額之項目及
    數額，以及有關減免、扣除之事實，並應依其全年應納稅額減除暫繳稅額、尚未
    抵繳之扣繳稅額及可扣抵稅額，計算其應納之結算稅額，於申報前自行繳納。．
    ．．。」及「納稅義務人已依本法規定辦理結算申報，但對依本法規定應申報課
    稅之所得額有漏報或短報情事者，處以所漏稅額兩倍以下之罰鍰。」分別為行為
    時所得稅法第十五條第一項、第七十一條第一項及第一百十條第一項所明定。次
    按「公司以其未分配盈餘增資供左列之用者，其股東因而取得之新發行記名股票
    ，免予計入該股東當年度綜合所得額；其股東為營利事業者，免予計入當年度營
    利事業所得額課稅。但此類股票於轉讓、贈與或作為遺產分配時，面額部分應作
    為轉讓、贈與或遺產分配時所屬年度之所得，申報課稅。至實際轉讓價格或贈與
    、遺產分配時之時價，如低於面額時，以實際轉讓價格或贈與、遺產分配時之時
    價申報．．．。」復為行為時促進產業升級條例第十六條所明定。（二）次按「
    參加人送存保管事業之有價證券，以參加人或其客戶本人所有，且非屬促進產業
    升級條例第十六條及第十七條或中華民國七十九年底前施行之獎勵投資條例第十
    三條之緩課股票者為限。」為行為時有價證券集中保管帳簿劃撥作業辦法第十五
    條所規定。又「說明：二、公司股東取得符合促進產業升級條例第十六條、第十
    七條或原獎勵投資條例第十三條規定之新發行記名股票，如於取得後始不欲享受
    免予計入當年度所得額課稅之獎勵（放棄緩課）或於取得後將是項股票送存臺灣
    證券集中保管股份有限公司集中保管時，應由股東併入放棄緩課年度或送存集中
    保管年度所得課徵所得稅。前項股票於計算所得稅時，屬分配八十六年度或以前
    年度之盈餘或股利者，以股票面額為所得額。屬分配八十七年度或以後年度之盈
    餘或股利者，以股票面額加計所含可扣抵稅額之合計數為所得額；但是項股票屬
    員工紅利轉增資者，以股票面額為所得額。．．．。」亦經財政部八十七年九月
    三日台財稅第八七一九六０八二八號函釋在案。（三）原告本年度綜合所得稅結
    算申報，漏未將其本人執行業務所得一筆三、三四七元，其配偶楊芳鏗營利所得
    三筆計一、六三八、九二七元、薪資所得一筆九四０、０００元，合計二、五八
    二、二七四元列入申報，致短漏稅額六六九、六七五元，被告乃就短漏稅額處０
    ．二倍之罰鍰計一三三、九００元（計至百元止），揆諸首揭規定，並無不合。
    （三）所得稅法第二條已明文規定，有中華民國來源所得者，即應依法申報課稅
    ，扣繳憑單並非申報所得之唯一依據，所述未收到扣繳憑單縱屬實情，亦不乏查
    詢管道。次按緩課股票係屬法令所賦予投資人享受延後繳稅時間利益之權利，自
    可由投資人選擇享受或放棄享受緩課，且依前揭有價證券集中保管帳簿劃撥作業
    辦法第十五條所規定，送存集中保管之有價證券，以非屬緩課股票者為限，是以
    投資人如為便於股票之保管及日後之移轉，將所持有之緩課股票送存集中保管，
    可認係其選擇自緩課股票送存集中保管之日起，放棄享受緩課之權利，故於緩課
    股票送存集中保管之日所屬年度，投資人即負有納稅義務。再者，稽徵機關提供
    個人所得資料，純屬基於便民服務之美意，供納稅義務人辦理綜合所得稅結算申
    報之參考，尚難據為法律效果之主張，是稽徵機關均一再宣導，查詢之所得資料
    有時間落後問題僅供參考，為避免錯誤，事實情況宜再向扣繳單位查證。且「綜
    合所得稅網際網路結算申報系統」於下載稅籍及所得資料時亦有「請就實際應申
    報之最新稅籍、所得資料作修正，再辦理申報。」及「下列所得資料僅供參考，
    倘尚有其他所得資料，點選後請逕行修正」等訊息提醒納稅義務人修正所得等資
    料，倘原告對其網路下載所得資料存有疑義，自應再向扣繳單位查證事實情況。
    本件原告之配偶楊芳鏗所有系爭緩課股票股利分別為一、六三八、九二七元及九
    四０、０００元，於本年間送存集中保管，亦為原告所無爭執，依前開規定，其
    對於系爭緩課股票於本年度本即負有納稅義務，另系爭原告執行業務所得，核其
    有否應申報之所得，乃其自身最為明瞭，依法本即應為誠實申報，非待稽徵機關
    提供所得資料始應申報，是其既有誠實申報之義務，不因稽徵機關有無提供所得
    資料而有差異，乃原告竟執以被告所提供之所得資料不全，而應受到信賴原則之
    保護，據為免罰，無非卸責之詞，要非可採。再者，原告主觀上雖無故意漏報之
    意圖，惟其未併為申報系爭所得之違章事證明確，此有原告本年度綜合所得稅結
    算申報書、緩課股票轉讓所得申報憑單、各類所得扣繳暨免扣繳憑單附卷可稽，
    原告既有系爭所得之納稅義務，自應更注意使之符合稅法所定之強行規定，審諸
    所稱漏報事由，亦均非不可避免；則其應注意且能注意而不注意，即顯有疏忽，
    縱非故意亦難卸過失之責，參諸司法院釋字第二七五號解釋意旨，過失行為仍應
    處罰，原告所訴核無足採，請予駁回等語。
二、按「納稅義人之配偶，及合於第十七條規定得申報減除扶養親屬免稅額之受扶養
    親屬，有前條各類所得者，應由納稅義務人合併報繳。」「納稅義務人應於每年
    五月一日起至五月三十一日止，填具結算申報書，向該管稽徵機關，申報其上一
    年度內構成綜合所得總額．．．．，以及有有關減免、扣除之事實，並應依其全
    年應納稅額減除．．．．尚未抵繳之扣繳稅額及可扣抵稅額，計算其應納之結算
    稅額，於申報前自行繳納。．．．」及「納稅義務人已依本法規定辦理結算申報
    ，但對依本法規定應申報課稅之所得額有漏報或短報情事者，處以所漏稅額兩倍
    以下之罰鍰。」分別為行為時所得稅法第十五條第一項、第七十一條第一項及第
    一百十條第一項所明定。次按「公司以其未分配盈餘增資供左列之用者，其股東
    因而取得之新發行記名股票，免予計入該股東當年度綜合所得額．．．．但此類
    股票轉讓、贈與或作為遺產分配時，面額部分應作為轉讓、贈與或作為遺產分配
    時所屬年度之所得，申報課稅。至實際轉讓價格或贈與、遺產分配時之時價，如
    低於面額時，以實際轉讓價格或贈與、遺產分配之時價申報．．．．。」復為行
    為時促進產業升級條例第十六條所明定。再按「參加人送存保管事業之有價證券
    ，以參加人或其客戶本人所有，且非屬促進產業升級條例第十六條第十七條或中
    華民七十九年底前施行之獎勵投資條例第十三條之緩課股票者為限。」為行為時
    有價證券集中保管帳簿劃撥作業辦法第十五條所規定。又「說明：二、公司股東
    分取得符合促進產業升級條例第十六條、第十七條或原獎勵投資條例第十三條規
    定之新發行記名股票。如於取得後始不欲享受免予計入當年度所得額課稅之獎勵
    （放棄緩課）或取得後將是項股票送存臺灣證券集中保管股份有限公司集中保管
    時，應由股東併入放棄緩課年度或送存集中保管年度所得課徵所得稅。」亦經財
    政部八十七年九月三日台財稅第八七一九六０八二八號函釋在案。
三、本件原告九十年度綜合所得稅結算申報，經被告查得原告漏未將本人執行業務所
    得一筆三、三四七元、其配偶楊芳鏗營利所得三筆計一、六三八、九二七元、薪
    資所得九四０、０００元（發給緩課股票），合計二、五八二、二七四元列入申
    報，致短漏稅額六六九、六七五元，被告乃就短漏稅額處０．二倍之罰鍰計一三
    三、九００元（計至百元止），有執行業務收入清單及緩課股票轉讓所得申報憑
    單、原告綜合所得稅結算申報書、被告綜合所得稅核定通知書等附於原處分卷可
    稽，原告不服，主張原告於辦理當年度綜合所得稅結算申報時，因扣繳單位並未
    將扣繳憑單寄發原告，且原告曾於九十一年五月間前往被告所屬鹽埕稽徵所辦理
    綜合所得稅結算申報時，請該所人員上網查詢，亦查無短漏報項目之扣繳資料，
    既查無資料，則短漏報之事由，實不可歸責於原告，自不可對之處罰。且原告申
    報時經被告職員上網查詢亦無該資料，又無行政程序法第一百十九條所規定「信
    賴不值得保護」之情形，原告自可主張信賴網路查詢結果而申報，亦即應受到信
    賴原則之保護云云，茲為爭執，茲就原告主張分述如下：
（一）按緩課股票係屬法令所賦予投資人享受延後納稅時間利益之權利，自可由投資
      人選擇享受或放棄享受緩課，且依前揭有價證券集中保管帳簿劃撥作業辦法第
      十五條所規定；送存集中保管之有價證券，以非屬緩課股票者為限，是以投資
      人如為便於股票之保管及日後之移轉，所持有之緩課股票送存集中保管，可認
      係其選擇自緩課股票送存集中保管之日起，放棄享受緩課之權利，故於緩課股
      票送存集中保管之日所屬年度，投資人即負有納稅義務，依首揭所得稅法規定
      ，即應申報。
（二）稽徵機關提供個人所得資料，其立意僅基於便民服務之旨，供納稅義務人辦理
      年度綜合所得稅結算申報之參考，並敦促納稅義務人注意，尚無因此發生任何
      法律效果，此觀各稽徵機關一再宣導，納稅義務人下載之個人所得資料，僅係
      查詢參考性質，仍應就各該個人當年度實際應申報之所得及稅籍資料作調整或
      修正後據實申報即明。又所謂信賴保護原則之適用，尚須符合三要件：（一）
      須有信賴基礎：首先需有一個令人民信賴之國家行為，換言之，必須有一個有
      效表示國家意思之「法的外觀」，亦即所謂之「行政機關決定之存在」。（二
      ）須有信賴表現：指當事人因信賴而展開具體信賴行為，例如：運用財產及其
      他處理行為，而有產生法律上變動之情形，亦即前開判決所謂之「已就其生活
      關係為適當的安排者」。（三）須信賴值得保護，亦即無行政程序法第一百十
      九條所規定之情形而言（學者林錫堯著，行政法要義第二次增修版，頁五十五
      、五十六參照）。準此，稽徵機關提供個人所得資料方便查閱，尚非行政機關
      有何決定存在，自無涉及信賴保護之問題。
（三）又「人民違反法律上之義務而應受行政罰之行為，法律無特別規定時，雖不以
      出於故意為必要，仍須以過失為其責任條件。但應受行政罰之行為，僅須違反
      禁止規定或作為義務，而不以發生損害或危險為其要件者，推定為有過失，於
      行為人不能舉證證明自己無過失時，即應受處罰。」亦經司法院釋字第二七五
      號解釋有案。上述行為時所得稅法第一百十條第一項規定，既以漏稅額作為罰
      鍰之基準，足見此一行政罰係以發生損害或危險作為行政罰之構成要件，則行
      為人對於違章結果之發生，應注意，且能注意，而不注意，而有過失情形，即
      應受罰。本件原告配偶所有系爭緩課股票股利分別為一、六三八、九二七元及
      九四０、０００元，於九十年間送存集中保管，為原告所不爭執，是其有否應
      申報之所得，自身最為明瞭，依法即應予以申報，非待稽徵機關提供資料，是
      原告不得以此作為免責事由。抑且，原告主觀上縱無漏報之主觀意思，惟原告
      對於其配偶取得之系爭緩課股票送存台灣證券集中保管股份有限公司集中保管
      ，仍負有查詢應否申報之責，其未此為，自難辭過失之咎，參照首揭司法院釋
      字第二七五號解釋，仍應受罰。原告猶執前詞，主張免罰或降低裁罰倍數云云
      ，委無可採。
四、綜上所述，原告主張各節，均不足採，被告依前揭所得稅法第一百十條第一項規
    定，裁處原告漏稅額０．二倍之罰鍰計一三三、九００元（計至百元止），揆諸
    首揭稅法之規定，並無違誤，復查及訴願決定遞予維持，均無不合。本件原告之
    訴為無理由，應予駁回，並不經言詞辯論為之。
據上論結，本件原告之訴為無理由，爰依行政訴訟法第二百三十三條第一項、第二百
三十六條、第一百九十五條第一項後段、第九十八條第三項前段，判決如主文。
中　　　華　　　民　　　國    九十三　　年　  　七　　　月　　　八　　　日
                              高雄高等行政法院第二庭
                                          法      官  蘇秋津
右為正本係照原本作成。
如不服本判決，應於送達後二十日內，向本院提出上訴狀並表明上訴理由，如於本判
決宣示後送達前提起上訴者，應於判決送達後二十日內補提上訴理由書（須按他造當
事人人數附繕本）。
提起上訴應預繳送達用雙掛號郵票七份（每份三十四元）。
中　　　華　　　民　　　國    九十三　　年　  　七　　　月　　　八　　　日
                                          法院書記官  陳嬿如
附註：
行政訴訟法第二百三十五條（第一項、第二項）：
對於適用簡易程序之裁判提起上訴或抗告，須經最高行政法院之許可。
前項許可，以訴訟事件所涉及之法律見解具有原則性者為限。
